臺灣高等法院民事判決　　　　　　　　 93年度重上字第459號
上　訴　人　甲○○○
法定代理人　乙○○（即釋慧琳）
訴訟代理人　劉振瑋律師
　　　　　　王歧正律師
被 上訴 人　丙○○(即釋明徹)
訴訟代理人　劉錦隆律師
上列當事人間土地更名登記等事件，上訴人對於中華民國93年7
月28日臺灣臺北地方法院92年度重訴字第1760號第一審判決提起
上訴，經本院於94年3月29日言詞辯論終結，判決如下：
    主      文
原判決關於駁回上訴人後開第二項之訴部分，及訴訟費用之裁判
均廢棄。
被上訴人應將坐落台北縣新店市○○段德高嶺小段二三八地號土
地所有權應有部分二分之一更名登記予上訴人；及將坐落台北縣
新店市○○段德高嶺小段五二七地號土地所有權應有部分二分之
一移轉登記予上訴人。
其餘上訴駁回。
第一、二審訴訟費用由被上訴人負擔。
    事實及理由
一按非法人之團體，設有代表人或管理人者，有當事人能力，民
  事訴訟法第40條第 3項定有明文。所謂非法人之團體設有代表
  人或管理人者，必須有一定之名稱及事務所或營業所，並有一
  定之目的及獨立之財產者，始足當之（最高法院64年台上字第
  2461號判例參照）。本件上訴人係依監督寺廟條例辦理登記之
  寺廟，其管理人為被上訴人，寺廟所在地為台北縣新店市○○
  路○段615巷20號，並有郵局存款及不動產等獨立財產，有台灣
  省台北縣政府寺廟登記表可稽（見原審卷67、68頁），又上訴
  人設立之目的在於宣揚佛教教義、淨化人生，亦有其組織章程
  草案第 2條之規定足按（見本院卷69頁），核與民事訴訟法第
  40條第 3項所稱之非法人團體相當，自應認其具有當事人能力
  。又本件上訴人係對其管理人即被上訴人起訴，兩造間既存在
  訴訟上之對立關係，自無從由被上訴人代理上訴人進行訴訟行
  為，而住持與管理人同係由信徒推選（見原審卷67頁），是於
  管理人不能行使法定代理權之情況下，住持乙○○自得合法代
  理上訴人提起本件訴訟。又上訴人在原審起訴時，原係以先、
  備位聲明，分別請求被上訴人將系爭土地所有權應有部分 2分
  之1 「更名登記」及「移轉登記」予上訴人，嗣於第二審變更
  聲明為請求被上訴人將系爭土地應有部分「登記」予上訴人（
  見本院卷79頁），其變更後之聲明泛指土地登記規則所規定之
  各種登記，不僅限於原起訴聲明之「更名登記」及「移轉登記
  」，應屬聲明之擴張，惟經該項擴張後，致其聲明成為不明確
  ，經本院審判長行使闡明權後，上訴人已再度更正如原起訴聲
  明（見本院卷 103頁），自應仍依該聲明而為裁判。合先敘明
  。
二本件上訴人聲明求為判決：(一)先位聲明：1.原判決廢棄。2.被
  上訴人應將坐落台北縣新店市○○段德高嶺小段527、238地號
  土地所有權應有部分各2分之1更名登記予上訴人。(二)備位聲明
  ：1.原判決廢棄。2.被上訴人應將坐落台北縣新店市○○段德
  高嶺小段527、238地號土地所有權應有部分各2分之1移轉登記
  予上訴人。
  被上訴人聲明求為判決：上訴駁回。
三上訴人起訴主張：被上訴人及訴外人乙○○分別係上訴人之管
  理人及住持，二人於民國（下同）56年間自印順法師受贈系爭
  527、238地號土地，並登記為二人分別共有，應有部分各 2分
  之1 ，此即為上訴人道場現所坐落之土地。惟上開以贈與為原
  因之登記，僅係於上訴人尚未興建完成之情況下，所為之便宜
  行事，該贈與附有「俟上訴人成立後登記為廟產」之條件，本
  質上為信託關係，上訴人則為該信託契約之受益人，且依宗教
  習慣及佛教叢林之規矩，系爭土地不屬被上訴人及訴外人乙○
  ○個人所有，自應登記予上訴人。茲因上訴人已興建完成並依
  法辦理寺廟登記，被上訴人與訴外人乙○○乃於91年10月 2日
  就土地登記事宜訂立系爭協議書，依該協議書第1條、第3條及
  第 4條之約定，被上訴人與訴外人乙○○應將系爭土地儘速登
  記於上訴人名下，此係利益第三人之約款，上訴人對於被上訴
  人即有直接請求權；又系爭土地本屬上訴人之廟產，依農業發
  展條例第17條之規定，上訴人即得請求被上訴人辦理更名登記
  為上訴人所有，倘認無法辦理更名登記，被上訴人亦應將其應
  有部分移轉登記予上訴人等情，爰依系爭協議書之約定、民法
  第 269條及農業發展條例第17條之規定，先位聲明求為命被上
  訴人將系爭二筆土地所有權應有部分各2分之1更名登記予上訴
  人之判決；備位聲明求為命被上訴人將上開土地所有權應有部
  分移轉登記予上訴人之判決。
  被上訴人則以：印順法師於56年3月6日將系爭二筆土地所有權
  應有部分各2分之1贈與伊，既未附有條件，亦非信託，印順法
  師事後於80年 6月23日單方要求伊將系爭土地所有權應有部分
  登記予上訴人，並無拘束伊之效力；且縱為信託關係，信託人
  亦為印順法師而非上訴人，是上訴人對伊請求亦屬無據；又系
  爭協議書僅係初稿，未經伊與訴外人乙○○達成合意，故未成
  立；縱已成立，亦非利益第三人契約，況伊曾先後於92年9月8
  日及同年12月 1日定期限催告訴外人乙○○履行系爭協議書之
  義務，訴外人乙○○於收受該催告後，除將系爭 238地號土地
  所有權應有部分2分之1辦理更名登記為上訴人所有外，其餘並
  未給付，伊已於93年1月7日致函訴外人乙○○為解除系爭協議
  書之意思表示，上訴人自不得再依該協議書之約定，請求伊為
  任何給付；上訴人所稱之宗教習慣及佛教叢林規矩，不能作為
  請求之依據；又系爭土地不符農業發展條例第17條之規定，無
  從辦理更名登記；系爭 238地號土地違反農地農用規定，依法
  不得移轉所有權；退萬步言，若認伊負有辦理系爭土地登記之
  義務，在訴外人乙○○未將系爭527地號土地所有權應有部分2
  分之1 移轉登記予上訴人之前，伊亦得行使同時履行抗辯權，
  拒絕給付云云，資為抗辯。
四經查上訴人主張被上訴人及訴外人乙○○分別係上訴人之管理
  人及住持，二人於56年間自印順法師受贈系爭527、238地號土
  地（二筆土地之使用地類別依序為「丙種建築用地」及「農牧
  用地」），並登記為二人分別共有，應有部分各2分之1，此即
  為上訴人道場現所坐落之土地；又上訴人已依監督寺廟條例於
  73年 6月22日辦理寺廟登記之事實，業據其提出土地登記謄本
  及寺廟登記表為證（見原審卷43、44、67、68頁），且為被上
  訴人所不爭執，自堪信為真實。
五次查前開贈與是否附有條件？本質上是否為信託關係？兩造間
  固有爭執，茲就此暫且不論。惟上訴人主張被上訴人與訴外人
  乙○○於91年10月 2日簽訂系爭協議書，約定：「甲○○○（
  即上訴人）所坐落之土地台北縣新店市○○段德高嶺小段地號
  五二七、二三八，為五十六年間甲乙雙方（指被上訴人與訴外
  人乙○○）之師父印順法師為建甲○○○所需而權宜登記由甲
  乙雙方共有之土地」（第 1條）、「甲乙雙方均同意前述二筆
  土地應儘速登記於甲○○○之名下，以完成昔日印順法師之所
  託」（第 3條）、「甲乙雙方均同意盡全力配合協同辦理前述
  土地登記事宜……」（第 4條）之事實，業據其提出協議書為
  證（見原審卷15至17頁）。雖被上訴人否認與訴外人乙○○就
  系爭協議書達成合意，抗辯該協議書僅係初稿，並未成立云云
  。然查被上訴人既不否認與訴外人乙○○共同簽名於系爭協議
  書，而被上訴人與訴外人乙○○於91年10月 2日，如何先經洽
  談，並依洽談內容擬具條文後，由被上訴人與訴外人乙○○親
  自簽名等情，亦經證人即系爭協議書之見證人吳麗雲、王石川
  在原審到場一致證述屬實（見原審卷176至179、181、182頁）
  ，足見被上訴人與訴外人乙○○確已就該協議書之內容達成合
  意。又謹慎之當事人為避免日後爭議，固多於書面契約增刪修
  改處簽章，並各執一份為憑，然未遵循此一模式者，亦所在多
  有，尚難因此遽謂違背經驗法則，尤與契約之成立無涉。被上
  訴人執此抗辯系爭協議書僅係初稿而未成立云云，殊不足取。
  是被上訴人即負有依該協議書履行「登記」之義務。
六按債務人之給付兼需債權人之行為者，債務人得以準備給付之
  事情，通知債權人，以代提出，民法第 235條但書定有明文。
  所謂給付兼需債權人之行為者，係指債權人於受領行為以外，
  兼需為協力之其他事實或法律行為，債務人始克完成其給付之
  情形。辦理土地所有權移轉或更名登記，必須權利人及義務人
  雙方提出登記所需文件，始能完成所有權移轉登記手續，亦即
  債務人之給付兼需債權人之行為，在債權人提供債務人給付所
  需之行為前，債務人不負給付遲延之責任（最高法院89年度台
  上字第1390號、92年度台上字第1065號、77年度台上字第1743
  號判決參照）。本件被上訴人抗辯訴外人乙○○未履行系爭協
  議書之義務，伊已先後於92年9月8日及同年12月 1日定期限催
  告訴外人乙○○履行土地登記、訂定組織章程及管理協議、公
  開帳冊等義務，訴外人乙○○受催告後，仍未完全履行，伊於
  93年1月7日再致函訴外人乙○○為解除系爭協議書之意思表示
  云云，固據提出存證信函及掛號郵件收件回執為證（見原審卷
  186至192頁）。然查訴外人乙○○於收受上開催告函後，已於
  92年10月23日將系爭 238地號土地更名登記予上訴人，有土地
  登記謄本可稽（見本院卷116頁）；並於92年9月18日函覆被上
  訴人略謂：「一本人從未表示不願將甲○○○ 1樓交予台端管
  理之意，本人並已擬妥管理協議及組織章程之草稿如附件，歡
  迎討論以臻完善。二台端所詢土地登記事宜，本人早已於今年
  4 月開始辦理，目前僅欠缺台端（管理人）用印，即得辦理完
  畢……三甲○○○帳冊，本人亦早於91年10月 4日委請吳麗雲
  律師轉交台端查帳。……五綜上，謹請台端於函到 7日內與本
  人訂定組織章程及管理協議；親自前來或交付管理人印章，協
  助辦理土地登記事宜；……」，亦據上訴人提出存證信函及掛
  號郵件收件回執為證（見本院卷94至100頁）。 是訴外人乙○
  ○就系爭協議書約定所應負之給付義務，或已依約履行，或以
  準備給付之事情通知被上訴人以代提出，揆諸前揭說明，即無
  給付遲延之可言，被上訴人抗辯訴外人乙○○給付遲延並據以
  解約，即非合法。況被上訴人與訴外人乙○○訂立系爭協議書
  ，約定將系爭土地登記於上訴人名下，係為「完成昔日印順法
  師之所託」（系爭協議書第 3條─見原審卷15頁），此與股東
  為設立公司互約出資之情形類似，性質上屬共同行為，是彼二
  人所負登記義務係平行之關係，並非互為對價，他方若有不履
  行之情事，僅得請求他方履行或賠償因不履行所生之損害，尚
  不得據以解除系爭協議書，而使自己所應負之登記義務亦歸於
  消滅。是被上訴人抗辯伊本於系爭協議書所應負之登記義務，
  已因伊合法解約而消滅云云，亦不足取。
七復按第三人利益契約之成立，依民法第269條第1項規定，以契
  約訂立向第三人為給付者，要約人得請求債務人向第三人為給
  付，其第三人對於債務人亦有直接請求給付之權。乃必須契約
  當事人有使第三人對於債務人取得直接請求給付之權，若契約
  當事人僅約定向第三人給付，而不使第三人對於債務人取得直
  接請求給付之權利者，固非屬第三人利益契約。惟當事人間有
  無使第三人對於債務人取得直接請求給付之意思，仍應就交易
  習慣及契約具體情況，探究當事人之真意（最高法院89年度台
  上字1788號判決參照）。本件綜觀系爭協議書第1條、第3條之
  約定，其就系爭土地登記之對象（甲○○○即上訴人）及目的
  （完成昔日印順法師託付，以系爭土地興建甲○○○），均記
  載明確（見原審卷15頁），自應認為被上訴人與訴外人乙○○
  訂立系爭協議書之時，有使上訴人即甲○○○得直接向被上訴
  人及訴外人乙○○請求辦理登記之意思，是系爭協議書就上開
  約款部分，應屬第三人利益契約。又本件被上訴人與訴外人乙
  ○○間系爭協議書之約定，即屬第三人利益契約中存在於債權
  人與債務人間之「補償關係」，補償關係不以雙務契約為必要
  ，被上訴人抗辯系爭協議書欠缺補償關係，並非第三人利益契
  約云云，洵非可取。是依系爭協議書之約定及民法第 269條之
  規定，上訴人自得直接請求被上訴人履行系爭土地之「登記」
  義務。而上訴人已依監督寺廟條例向主管機關辦畢寺廟登記，
  依監督寺廟條例第1條、第5條、 第6條之規定，享有寺廟財產
  及法物之所有權（見本院卷113之1頁），非無權利能力（最高
  法院85年度台上字第2964號判決參照），自得作為不動產登記
  之權利主體，此由訴外人乙○○已將系爭 238地號土地辦理更
  名登記為上訴人所有，亦足佐證（見本院卷 116頁）。又系爭
  協議書第 3條約定僅泛稱「登記於甲○○○名下」，並未載明
  登記類別，惟參諸系爭土地先前登記為被上訴人與訴外人乙○
  ○共有之前揭緣由，可知此一約定之目的，重在將系爭土地登
  記為上訴人所有之廟產，至其登記種類為何，尚非約定之重點
  ，是上開約定所謂「登記」，原則上應係指所有權移轉登記而
  言，但若因法令限制無從辦理所有權移轉登記之情形，則例外
  及於其他得登記為上訴人所有之登記種類。經查系爭 238地號
  土地為山坡地保育區之農牧用地（見原審卷44頁），依農業發
  展條例第33條之規定，不得將其所有權移轉登記為寺廟所有，
  僅限於同條例第17條規定之情形，始得更名登記為上訴人所有
  ，此有台北縣新店地政事務所94年2月4日北縣店地登字第0940
  001607號函可稽（見本院卷154至155頁）。茲該筆土地既係由
  印順法師於56年間提供作為上訴人設立道場之用，僅因斯時上
  訴人尚未辦理寺廟登記，無法登記為土地所有權人，故暫時登
  記於被上訴人與訴外人乙○○名下，其情形即與農業發展條例
  第17條所規定「寺廟以自有資金取得或無償取得而以自然人名
  義登記」者，並無不合，則上訴人依系爭協議書之約定及民法
  第269條、農業發展條例第17條之規定，於農業發展條例92年1
  月13日修正施行後1年內之92年10月8日提起本件訴訟（見原審
  卷第2頁），先位聲明請求被上訴人將系爭238地號土地所有權
  應有部分2分之1更名登記予上訴人，即屬有據。至系爭 527地
  號土地則係丙種建築用地（見原審卷43頁），並非農業用地，
  農業發展條例第17條之規定係針對農地而設，就系爭 527地號
  土地本無適用餘地，上訴人援引此一規定，先位聲明請求被上
  訴人將系爭 527地號土地所有權應有部分2分之1更名登記予上
  訴人，自非有據；惟其本於系爭協議書及民法第 269條之規定
  ，備位聲明請求被上訴人將系爭527地號土地所有權應有部分2
  分之1 移轉登記予上訴人，即非無據。又被上訴人就系爭二筆
  土地應負之登記義務，雖係本於同一協議書而來，惟因二筆土
  地之「使用地類別」不同，致有無農業發展條例之適用有異，
  因而被上訴人就二筆土地所負登記義務之種類亦有所不同，附
  此敘明。
八末按所謂同時履行之抗辯，乃係基於雙務契約而發生，倘雙方
  之債務，非本於同一之雙務契約而發生，縱令雙方債務在事實
  上有密切之關係，或雙方之債務雖因同一之雙務契約而發生，
  然其一方之給付，與他方之給付，並非立於互為對待給付之關
  係者，均不能發生同時履行之抗辯（最高法院59年台上字第85
  0號判例參照）。經查被上訴人與訴外人乙○○本於系爭協議
  書之約定，分別負有將系爭二筆土地所有權應有部分各2分之1
  登記為上訴人所有之債務，惟彼二人所負登記債務，並非立於
  雙務契約之對待給付關係，已如前述，則上訴人以訴外人乙○
  ○未將系爭527地號土地所有權應有部分2分之1移轉登記予上
  訴人，並據以行使同時履行抗辯權云云，亦不足取。
九綜上所述，上訴人本於系爭協議書之約定、民法第 269條及農
  業發展條例第17條之規定，先位聲明請求被上訴人將系爭 238
  地號土地所有權應有部分2分之1更名登記予上訴人；及本於系
  爭協議書之約定及民法第 269條之規定，備位聲明請求被上訴
  人將系爭 527地號土地所有權應有部分2分之1移轉登記予上訴
  人部分，均屬應予准許；至其先位聲明請求將 527地號土地所
  有權應有部分2分之1更名登記予上訴人部分，則屬不應准許。
  從而，原審就上開應予准許部分，所為上訴人敗訴之判決，尚
  有未洽，上訴論旨指摘原判決此部分不當，求予廢棄改判，為
  有理由；就上開不應准許部分，所為上訴人敗訴之判決，並無
  不合，上訴論旨指摘原判決此部分不當，求予廢棄改判，為無
  理由。
十至兩造其餘之攻擊或防禦方法及未經援用之證據，經本院斟酌
  後，認為均不足以影響本判決之結果，自無逐一詳予論駁之必
  要，併此敘明。
十一據上論結，本件上訴為一部有理由，一部無理由，依民事訴訟
  法第450條、第449條第1項、第79條，判決如主文。
中　　華　　民　　國　　94　　年　　4 　　月　　12　　日
                  民事第六庭審判長法　官  林 鄉 誠
　　　　　　　　　　　        　　法　官  楊 豐 卿
　　　　　　　　　　　      　  　法　官  梁 玉 芬
正本係照原本作成。
如不服本判決，應於收受送達後二十日內向本院提出上訴書狀，
其未表明上訴理由者，應於提出上訴後二十日內向本院補提理由
書狀（均須按他造當事人之人數附繕本）上訴時應提出委任律師
或具有律師資格之人之委任狀；委任有律師資格者，另應附具律
師資格證書及釋明委任人與受任人有民事訴訟法第四百六十六條
之一第一項但書或第二項（詳附註）所定關係之釋明文書影本。
中　　華　　民　　國　　94　　年　　4 　　月　　13　　日
 　　　　　　　　　　　　　　　　 書記官  常 淑 慧
附註：
民事訴訟法第四百六十六條之一（第一項、第二項）：
對於第二審判決上訴，上訴人應委任律師為訴訟代理人。但上訴
人或其他法定代理人具有律師資格者，不在此限。
上訴人之配偶、三親等內之血親、二親等內之姻親，或上訴人為
法人、中央或地方機關時，其所屬專任人員具有律師資格並經法
院認為適當者，亦得為第三審訴訟代理人。
